【裁判字號】    99,再易,2
【裁判日期】    990414
【裁判案由】    再審之訴
【裁判全文】
臺灣彰化地方法院民事判決               99年度再易字第2號
再審原告    甲○○
再審被告    己○○
            庚○○
            丁○○
            丙○○
            戊○○
            乙○○
上列當事人間請求分割共有物事件，再審原告對於民國98年11月
24日本院97年度簡上字第121號確定判決提起再審之訴，本院判
決如下：
    主       文
再審之訴駁回。
再審訴訟費用新臺幣肆仟參佰零伍元由再審原告負擔。
    事實及理由
一、按再審之訴，應於30日之不變期間內提起。前項期間，自判
    決確定時起算，判決於送達前確定者，自送達時起算；其再
    審之理由發生或知悉在後者，均自知悉時起算。但自判決確
    定已逾5年者，不得提起，民事訴訟法第500條第1項、第2項
    定有明文。本件再審原告對97年度簡上字第121號確定判決
    （下稱原確定判決）提起再審之訴，本院首應審查再審原告
    有無在法定不變期間內提起本件再審之訴。經查：原確定判
    決前於民國98年12月1日送達再審原告，有送達證書附於上
    開卷宗可稽，並已確定在案，此經本院調取該案卷核閱無誤
    。又再審原告係於98年12月29日提起本件再審之訴，此有再
    審起訴狀在卷足憑，是其提起本件再審之訴未逾30日之不變
    期間，合先敘明。
二、再審原告主張略以：(一)本件有「當事人發現未經斟酌之證物
    」之再審理由：再審被告己○○同意再審原告通行坐落於己○○所有之彰化縣和美鎮○○○○段第240地號土地之東祥
    路242巷，係基於夫妻親情；另同意再審被告丁○○、丙○○（前開2人即黃銅鐘之繼承人）、再審被告戊○○通行東
    祥路242巷，係因黃銅鐘、戊○○曾給予己○○通行（使用
    ）補償費，而再審被告乙○○與己○○並非親屬、亦無支付
    通行補償費，則己○○不同意乙○○通行東祥路242巷，與
    常理不悖而無權利濫用之情事，而依前述第240地號土地之
    人工登記土地謄本，可知該240地號土地之所有權係己○○
    自73年起陸續因買賣而取得，再審原告因不知有該240地號
    土地之人工登記土地謄本致未經原確定判決斟酌，惟因己○○既有支付對價始取得該240地號土地所有權，自不可能無
    償提供黃銅鐘、戊○○使用通行該240地號土地，準此，黃
    銅鐘（即丁○○、丙○○之被繼承人）、戊○○使用東祥路
    242巷係有支付對價，而乙○○並未支付己○○對價，則己○○不同意乙○○使用東祥路242巷，並無權利濫用，故該
    人工登記土地謄本此一證物如經斟酌，再審原告當可受較有
    利益之裁判；(二)本件有「就足影響於裁判之重要證物，漏未
    斟酌」之再審理由：再審被告乙○○所有建物為二層加強磚
    造住家，後方連接其所有鐵架倉庫，該加強磚造住家與倉庫
    間有「木造後門」相通，而鐵架倉庫有一「鐵捲門」直接連
    接東平路199巷，此有前訴訟程序即本院97年度簡上字第121
    號分割共有物事件98年5月11日勘驗筆錄後附現況圖可參，
    原確定判決漏未斟酌上開勘驗筆錄後附現況圖，致有錯誤認
    定，爰依法提起再審之訴等語。
三、按當事人發現未經斟酌之證物或得使用該證物者。但以如經
    斟酌可受較有利益之裁判者為限，得以再審之訴對於確定終
    局判決聲明不服。民事訴訟法第496條第1項第13款規定甚明
    。而對於簡易訴訟程序之第二審確定終局裁判，如就足影響
    於裁判之重要證物，漏未斟酌者，亦得提起再審之訴或聲請
    再審。同法第436條之7亦有規定。而民事訴訟法第496條第1
    項第13款規定得提起再審之訴，除當事人發現未經斟酌之證
    物或得使用該證物者外，尚須以該證物如經斟酌，當事人可
    受較有利益之裁判為要件，如該證物縱加斟酌，仍不能認為
    當事人可受較有利之裁判者，即難認再審之訴為有理由（最
    高法院81年度臺上字第2727號判決意旨參照）。另按民事訴
    訟法第436條之7所謂「就足影響於判決之重要證物，漏未斟
    酌者」，係指當事人在前審程序已經存在並已為證據聲明之
    證據，前審並未認為不重要而忽略證據聲明未為調查，或已
    為調查而未就調查之結果予以判斷，且須足以影響裁判結果
    而言。末按民事訴訟法第502條第2項規定，再審之訴顯無再
    審理由者，法院得不經言詞辯論，逕以判決駁回。此所謂「
    顯無再審理由」，係指針對再審原告所主張之再審原因，無
    須另經調查辯論，即可判定其不足以動搖原確定判決所為判
    斷結果而言。經查：
（一）再審原告雖稱依未經原確定判決斟酌之上開240地號土地
      之人工登記土地謄本，可知己○○係因買賣而支付對價始
      取得該240地號土地所有權，是其不同意乙○○使用東祥
      路242巷，並無權利濫用，故該人工登記土地謄本此一證
      物如經斟酌，再審原告當可受較有利益之裁判云云，惟己○○於前訴訟程序即本院97年度簡上字第121號分割共有
      物事件中已提出上開240地號土地登記謄本及所有權狀（
      參本院97年度簡上字第121號卷(一)第91至92頁），此經本
      院依職權調取本院97年度簡上字第121號分割共有物事件
      卷宗核閱屬實，觀諸該土地登記謄本明確記載己○○取得
      所有權之登記原因係「買賣」，參以原確定判決係以：東
      祥路242巷從南方東祥路進入往北到巷底及東平路199巷從
      北方東平路進入往南到巷底，均連接彰化縣和美鎮○○○○段第240-1地號土地，然前述240-1地號土地北側已蓋滿
      建物，連接東平路199巷之水泥地面寬度甚為狹窄且須占
      用鄰地，故就整體而言前述240-1地號土地應以往南經由
      東祥路242巷行至東祥路較屬便利，而已鋪設柏油路面之
      東祥路242巷位於南側毗鄰之同地段240地號土地上，該土
      地之所有權人為己○○，且此巷道係戊○○及黃銅鐘所有
      經保存登記建物於申請使用執照時作為私設道路之用，顯
      然該處除作為巷道使用外已不得移為他用，反觀連接東平
      路199巷之水泥地面並非巷道又占用鄰地，將來如鄰地所
      有權人將之封閉自無由此出入東平路199巷之可能，衡上
      各情，前述240-1地號土地共有人通行東祥路242巷以對外
      聯絡為妥適合理之方式等情為由，認己○○同意除乙○○
      以外之其餘土地共有人通行毗鄰240地號土地上之東祥路
      242巷，唯獨不允許乙○○使用，實悖於常理亦有權利濫
      用之嫌，則再審原告陳稱其於前訴訟程序判決後始發現未
      經斟酌之上開240地號土地之人工登記土地謄本，本院認
      為該土地登記謄本縱經斟酌，再審原告亦無法受較有利益
      之裁判，再審原告自不得以此為再審理由。
（二）另原確定判決已於事實及理由欄第七大點中敘明：「查系
      爭土地（按即前述240-1地號土地）西側由南往北依序有
      被上訴人即視同上訴人己○○、被上訴人即上訴人戊○○
      、訴外人黃銅鐘、被上訴人即視同上訴人己○○所有之一
      層鐵架造、三層鋼筋混凝土造、三層鋼筋混凝土造、一層
      鐵架造四棟建物，北側由西往東依序有被上訴人即視同上
      訴人己○○之三層鋼筋混凝土造及二加強磚造建物各一棟
      ，暨被上訴人即視同上訴人乙○○所有南北向之二層加強
      磚造住家（南）及鐵架造倉庫（北）一棟，此處己○○及
      乙○○建物之正面均朝南即各建物之正門出口均向南邊，
      且其二人此部份之建物幾近占滿土地之北半邊，亦均分別
      占用部鄰地，乙○○之建物與東側鄰地上之建物間其棟距
      僅約一人身之寬度即如附圖三（即和美地政事務所收件日
      期98年5月1日第507號丈成果圖）所示編號Ａ部分水泥地
      面，該水泥地面大部分占用在鄰地上，且並非東平路199
      巷之一部分，無可認作巷道之用（該圖將編號Ａ部分之構
      造記載為水泥「巷道」，顯屬誤載），因此於系爭土地上
      搭蓋未保存登記建物且佔用鄰地者，除被上訴人即視同上
      訴人乙○○之建物外，被上訴人即視同上訴人己○○亦同
      ，且依附圖三所示乙○○之建物並未占用東平路199巷等
      情，此有原審判決附圖一之和美地政事務所收件日期96年
      7月10日第889號複丈成果圖可稽，並經本院於98年5月11
      日會同地政人員至現場履勘屬實，復製有勘驗筆錄及和美
      地政事務所收文日期98年5月1日第507號丈成果圖在卷足
      憑，查被上訴人即視同上訴人乙○○所有之建物前方正面
      為二層加強磚造住家，住家正門朝南，後方連接鐵架造倉
      庫，倉庫東面雖有一鐵捲門惟並非建物之正門，如依上訴
      人即被上訴人甲○○提出之如附圖二（即和美地政事務所
      收件日期97年10月28日第1091號複丈成果圖）所示分割方
      案，被上訴人即視同上訴人乙○○分配取得之編號Ｅ部分
      土地，如欲由建物前方住家正門出入，勢必僅能行走占用
      鄰地之如附圖三所示編號Ａ水泥地面後連接東平路199巷
      ，如鄰地所有權人拒絕讓他人行走該Ａ部份之水泥地面，
      則被上訴人即視同上訴人乙○○即必須改由後方倉庫旁之
      鐵捲門出入始得行至東平路199巷，顯然已違反一般建物
      之正常使用方式，實非公允。」等語（參原確定判決第13
      至14頁），足見原確定判決係經斟酌再審原告所稱之98年
      5月11日勘驗筆錄及後附現況圖後，認要求乙○○必須由
      後方倉庫旁之鐵捲門出入始得通行至東平路199巷，顯然
      已違反一般建物之正常使用方式，並非公允，則原確定判
      決既已斟酌並評價上開證物，復闡述於判決書上，再審原
      告泛論原確定判決未為斟酌，即屬無稽。
四、綜上所述，原確定判決並無「當事人發現未經斟酌之證物」
    及「就足影響判決之重要證據漏未斟酌」之情事，是以原確
    定判決並無再審原告所主張之再審事由，故其提起本件再審
    之訴，顯無理由，爰依民事訴訟法第502條第2項規定，不經
    言詞辯論，逕予判決駁回。
五、據上論結，本件再審之訴為顯無理由，依民事訴訟法第502
    條第2項、第78條，判決如主文。
中    華    民    國    99    年    4     月    14    日
                  民事第三庭    審判長  法  官   羅培昌
                                        法  官   林秉暉
                                        法  官   尚安雅
以上正本係照原本作成。
本件不得上訴。
中    華    民    國    99    年    4      月   15    日
                                        書記官   陳文俊

司法院資訊處製作；財團法人民間司法改革基金會備份。
